【裁判字號】    96,上國更(一),8
【裁判日期】    970402
【裁判案由】    國家賠償
【裁判全文】
臺灣高等法院民事判決               96年度上國更(一)字第8號
上  訴  人
即被上訴人  丙○○
訴訟代理人  魏千律師
複代理人    林俊宏律師
被上訴人
即上訴人    台北縣政府高灘地工程管理處
法定代理人  甲○○
訴訟代理人  劉陽明律師
            陳璧秋律師
參  加  人  萬里揚營造有限公司
法定代理人  乙○○
訴訟代理人  許勝鵬律師
上列當事人間請求國家賠償事件，兩造對於中華民國95年3月20
日台灣板橋地方法院第一審判決各自提起上訴，經最高法院第一
次發回更審，本院於97年3月19日言詞辯論終結，判決如下：
    主  文
原判決關於命上訴人台北縣政府高灘地工程管理處給付超過新台
幣壹佰玖拾伍萬參仟參佰壹拾貳元及自民國九十四年一月六日起
至清償日止按年息百分之五計算之利息部分，及該部分假執行之
宣告，並關於命上訴人台北縣政府高灘地工程管理處負擔訴訟費
用之裁判均廢棄。
上開廢棄部分，被上訴人丙○○在第一審之訴及假執行之聲請均
駁回。
上訴人台北縣政府高灘地工程管理處其餘之上訴，及上訴人丙○
○之上訴均駁回。
第一審關於命台北縣政府高灘地工程管理處負擔訴訟費用部分及
第二審台北縣政府高灘地工程管理處上訴部分訴訟費用，由上訴
人台北縣政府高灘地工程管理處負擔五分之四，餘由被上訴人丙
○○負擔。第二審丙○○上訴部分訴訟費用由上訴人丙○○負擔
。
    事實及理由
甲、程序方面：
一、「台北縣政府河川高灘地維護管理所」於民國96年9月29日
    改制為「台北縣政府高灘地工程管理處」（下稱台北縣高灘
    地管理處），法定代理人由黃裕斌變更為甲○○，有台北縣
    政府96年10月11日北高營字第0960006642號函影本在卷可憑
    ，並據甲○○聲明承受訴訟（見本院卷頁15反面、20），核
    與民事訴訟法第170條、第175條之規定並無不合，應予准許
    。
二、按依國家賠償法請求損害賠償時，應先以書面向賠償義務機
    關請求之。賠償義務機關對於前項請求，應即與請求權人協
    議。協議成立時，應作成協議書，該項協議書得為執行名義
    。賠償義務機關拒絕賠償，或自提出請求之日起逾30日不開
    始協議，或自開始協議之日起逾60日協議不成立時，請求權
    人得提起損害賠償之訴，國家賠償法第10條第1項、第11條
    第1項分別定有明文。查本件上訴人丙○○於93年6月間向被
    上訴人台北縣高灘地管理處請求國家賠償，逾2月以上仍未
    獲致任何協議，為兩造所不爭執，是應認丙○○於93年12月
    6日起訴時已履行前揭法條之前置程序規定。
乙、實體方面：
一、上訴人即被上訴人丙○○起訴主張：
  (一)其於93年1月22日下午10時5分許，騎乘車號CJX-973號機
      車沿台北縣五股鄉○○○路往2號越堤道方向由西向東行
      駛，於行經疏洪六路口時，因雨天視線不良，該處路燈又
      故障，難辨路況，而台北縣高灘地管理處於該路邊施作道
      路護欄工程，並挖有護欄柱洞，竟疏未設立任何警告標示
      及完善柵欄等設施，致其掉入施工洞中，造成左股骨遠端
      開放性骨折、左膝髕骰開放性骨折、左脛骨近端骨折及頭
      部外傷等傷害，雖經治療迄未痊癒。台北縣高灘地管理處
      係上開道路之維護管理機關，顯有設置或管理之缺失，因
      而致其身體、健康及精神受有傷害，計有醫療費用新台幣
     （下同）49,150元、工作損失3,560,867元、精神慰撫金
      150萬元，合計5,110,017元之損失。爰依國家賠償法第3
      條之規定，求為判決台北縣高灘地管理處如數給付及加計
      自起訴狀繕本送達翌日起算之法定遲延利息。
  (二)對台北縣高灘地管理處抗辯之陳述：
    １、丙○○就系爭事故並無任何過失：
        台北縣高灘地管理處若依規定設置警告及防護設施，即
        能避免損害發生，與路燈管理與否無關。反觀丙○○行
        經該路段時，即已減速慢行，並無超速情事，而系爭道
        路之機車道邊紅線，乃於本件道路鋼性護欄工程完工後
        始劃設，於本件事故發生當時，並無該機車道邊紅線，
        足見本件台北縣高灘地管理處稱丙○○未正常行駛機車
        道、脫離機車道線行駛等語，顯與事實相違。原判決逕
        自論斷丙○○與有20％之過失，與事實顯有不合。丙○
        ○就本件事故並無任何過失，應由台北縣高灘地管理處
        負完全過失之責。
    ２、關於請求賠償之損害部分：
      (1)工作損失部分：
        依馬偕紀念醫院（下稱馬偕醫院）函覆台北縣政府之
          函文，已明確肯認系爭事故對丙○○造成肢體障礙。
          國立台灣大學醫學院附設醫院（下稱台大醫院）之函
          文內容，亦足證至95年1月18日函覆當時，丙○○左
          側膝關節攣縮且活動度有障礙，該骨釘是否拔除對於
          判斷其未來從事工作能力仍有關。且統聯客運大客車
          均為手排車，此經統聯客運公司員工林寬達於另案中
          證述，統聯公司亦表示其供載客用之大客車均為手排
          車，而無自排車。復依馬偕醫院96年11月5日所開具
          之診斷證明書所載，丙○○迄今仍繼續接受復健治療
          ，因左側膝關節攣縮，不宜駕駛大客車。
        職業災害補償請求權與侵權行為損害賠償請求權，二
          者意義及性質迥然不同，不僅不得以其有損害賠償請
          求權為由，而拒絕給付職業災害補償，亦不得以其有
          職業災害補償請求權，而認不得請求損害賠償或予以
          扣除。義務人不得以請求權人對他人另有他項權利（
          損害賠償請求權或補償請求權）而主張不負賠償或補
          償責任或予以扣除。況且，上訴人於另訴並無捨棄工
          資請求權之情，且觀諸該訴判決書內容亦無此項記載
          ，台北縣高灘地管理處主張顯與事實不符。
      (2)減少勞動能力部分：
        依前述，台大醫院之函文、馬偕醫院勞工保險傷病診斷
        書及其所開具之診斷證明書等，足證丙○○迄今仍無法
        擔任駕駛大客車之工作，其勞動能力確有減損。而上訴
        人起訴請求93年1月22日至95年5月19日止因本事故受傷
        ，不良於行，經醫院評估至少尚須2年之後才能拔除骨
        釘，其間共計2年又118日完全不能從事大客車駕駛工作
        ，故請求該段期間之工作損失；而上訴人95年5月20日
        後，雖得以拔除骨釘，惟上訴人已因本件受傷致膝關節
        攣縮成殘，而減少勞動能力，故起訴請求95年5月20日
        起至其年滿60歲退休時止（106年10月11日）之減少勞
        動能力損害，二者有別並無重複問題。
      (3)精神慰撫金部分：
        本件損害全屬台北縣高灘地管理處疏失所致，其負有完
        全過失之責任，而丙○○原係身強體健且賴擔任大客車
        司機維生，卻因台北縣高灘地管理處重大疏失導致受到
        嚴重傷害，雖經多次治療迄今仍不良於行，身心均受有
        莫大苦痛、家中生計亦頓失依靠，核其情節，應得請求
        110萬元之慰撫金，原審僅判准30萬元部分，顯為過低
        。
  （原審僅就2,622,833元及加計自94年1月6日起算之法定遲延
    利息為丙○○勝訴判決，駁回其餘請求。台北縣高灘地管理
    處就其敗訴部分提起上訴，丙○○僅就其敗訴部分中2,083,
    791元本息提起上訴，其餘敗訴部分未據聲明不服，已確定
    ）。
    並於本院上訴聲明：
    (一)原判決關於駁回後開第二項部分廢棄。
    (二)第一項廢棄部分，被上訴人台北縣高灘地管理處應再給付
      2,083,791元及自起訴狀繕本送達翌日起清償日止，按年
      息5%計算之利息。
    (三)願供擔保請准宣告假執行。
    另對台北縣高灘地管理處之上訴為答辯聲明：駁回上訴。
二、上訴人即被上訴人台北縣高灘地管理處則抗辯如下：
  (一)依93年1月22日台北縣警察局蘆洲分局交通分隊於處理交
      通事故現場測繪草圖及事發後約1年94年1月10日所拍攝之
      現場照片所示，丙○○騎乘機車未按規定行駛於車道，而
      係行駛於機車邊線之外，即靠路沿之部分，縱然因此摔倒
      亦係其騎乘機車未遵守交通安全規則所致，顯非公有公共
      設施之設置或管理欠缺所致。
  (二)縱認因施工現場未放置障礙物，致使丙○○有機會逾越護
      欄位置行駛而撞上電線桿，惟依道路交通事故證明書所載
      ，可知係因丙○○疏於注意車前狀況而致受傷，且其亦自
      承行經該路段時視線不良、路燈已故障，難辨路況，竟仍
      疏未注意，顯然與有過失且為肇事主因，原判決認丙○○
      僅應負20%之責任，即有不當。再退步言之，現場路燈故
      障亦係造成事故之原因，而台北縣高灘管理處並非路燈設
      置之管理機關，亦不應由台北縣高灘地管理處負其餘80%
      之過失比例。
  (三)有關丙○○請求賠償之損害部分：
    １、工作損失部分：
        丙○○就93年1月22日起至95年1月21日之工資，已向其
        雇主即統聯汽車客運股份有限公司（下稱統聯公司）請
        求補償且獲判決給付236,084元確定。丙○○對於上開
        期間之工資，除其自行捨棄93年4月至94年3月份及94年
        6月份之工資補償請求權外，其餘均由雇主統聯公司予
        以補償，自無工作損失可言。
    ２、減少勞動能力部分：
      (1)以丙○○所提出馬偕紀念醫院96年11月5日診斷證明書
        ，其因本件事故所受左側股骨及髕骨及腔骨閉鎖性骨折
        合併淺腓神經部分損傷，似仍接受該醫院復建治療中，
        因此，被上訴人是否仍如台大醫院於95年1月18日覆函
        所載「極可能造成永久性之膝關節攣縮」及「符合一下
        肢二大關節中有一大關節遺存顯著運動障害、殘障等級
        第11級。」之傷害程度，不無疑義。況台大醫院上開判
        斷係在丙○○未拔除骨釘前所為推斷且距今已逾2年，
        實無從以為丙○○受有喪失勞動能力38.45%之證明依據
        。
      (2)參以統聯公司函覆所述，丙○○於93年4月1日起即辦理
        留職停薪迄今，暫不論其是否確有減少勞動能力之事實
        ，然其主觀上顯無提供勞務給付之意願，核與所謂「減
        少勞動能力」之價值，係「於本可陸續取得之時期，因
        減少勞動能力而不能陸續取得之金額」而請求賠償所受
        損害，兩者間顯不相同。丙○○遽而請求自95年5月20
        日起算至60歲退休 (即106年10月11日)時止之減少勞動
        能力損失，要難認其有據。
    ３、精神慰撫金部分：
        本件肇事責任係因可歸責於丙○○，其本應就所受痛苦
        程度自負相當責任，故原審所認30萬元之慰撫金尚屬過
        高。
    並於本院為上訴聲明：
    (一)原判決不利於上訴人台北縣高灘地工程管理處部分廢棄。
    (二)廢棄部分，被上訴人丙○○第一審之訴及假執行之聲請均
      駁回。
    另對於丙○○之上訴為答辯聲明：
    (一)駁回上訴。
    (二)如受不利之判決，願供擔保請准宣告免為假執行。
三、兩造不爭執之事實：
    丙○○主張其於93年1月22日下午10時5分許，騎乘車號CJX-
    973號機車，沿台北縣五股鄉○○○路往2號越堤道方向由西
    向東行駛，行經台北縣高灘地管理處所管理之台北縣五股鄉
    ○○○路與疏洪六路口（下稱系爭道路）時，雨天視線不良
    ，路燈又故障，而台北縣高灘地管理處於系爭道路邊施作道
    路護欄工程並挖掘護欄柱洞，未設立警告標示及完善柵欄等
    設施，丙○○行經該處時摔入施工洞中，致受有左股骨遠端
    開放性骨折、左膝髕骰開放性骨折、左脛骨近端骨折及頭部
    外傷等傷害，經丙○○提出國家賠償請求後，逾2月以上仍
    未獲致任何協議等情，業據其提出現場照片6幀、台北縣政
    府警察局蘆洲分局道路交通事故證明書及現場測繪草圖影本
    1份、診斷證明書影本1紙、台北縣高灘地管理處於93年6月
    18日出具之北高管字第0930004201號函影本1份為證（見原
    審卷(一)頁6-12），復為台北縣高灘地管理處所不爭執，堪信
    為真實。
四、兩造之爭點及論斷：
    丙○○主張因台北縣高灘地管理處於上開路邊施作道路護欄
    工程並挖有護欄柱洞，疏未設立任何警告標示及完善柵欄等
    設施，致其騎車未及注意摔入施工洞中（下稱系爭事故），
    台北縣高灘地管理處自應賠償其所受損害等語。為被上訴人
    所否認，並以前揭情詞置辯。是本件兩造爭點為：(一)台北
    縣高灘地管理處是否管理公有公共設施有欠缺致發生系爭事
    故？(二)丙○○請求賠償之項目及金額，有無理由？(三)丙
    ○○就系爭事故之發生是否有過失？茲分別論述如下：
  (一)關於台北縣高灘地管理處是否管理公有公共設施有欠缺致
      發生系爭事故之爭點：
    １、系爭道路屬公有公共設施，而台北縣高灘地管理處為系
        爭道路之管理機關，依法即有維護管理之責，以保障用
        路人之用路安全。則台北縣高灘地管理處於施作系爭道
        路旁鋼性護欄之際，在系爭道路路線挖設坑洞，未設立
        足生警示作用之任何警告標示或防護柵欄等相關設施，
        以供行經該處之路人有所識別並警愓，既為兩造所不爭
        執，由此堪認台北縣高灘地管理處就對該公有公共設施
        之管理確有欠缺。至台北縣高灘地管理處雖辯稱：其於
        系爭道路設有警示帶足有警示效果云云。惟觀之丙○○
        於93年1月23日所拍攝之現場照片（見原審卷(一)頁6-7）
        ，並無任何警示帶之裝設，台北縣高灘地管理處就其上
        開所辯復未舉證以實其說，自不足採。
    ２、丙○○係因騎乘機車行經系爭道路不慎摔入路邊施工坑
        洞導致受傷，業經台北縣政府警察局蘆洲分局於所出具
        之道路交通事故證明書「肇事情形」欄中記載明確（見
        原審卷(一)頁8）。至台北縣高灘地管理處及參加人所辯
        ：丙○○係超速行駛於機車邊線外致撞擊附近之電線桿
        後再滑入坑洞云云，核與與上開證明書所載之肇事情形
        未符，復未提出證據以資證明，尚難採信。是丙○○騎
        機車行經系爭道路，因系爭道路施工未設置警示設施致
        不慎掉落施工坑洞而受有傷害，其所受傷害與台北縣高
        灘管理處管理該公有公共設施有欠缺，自有相當因果關
        係。
  (二)關於丙○○請求賠償之項目及金額之爭點：
      按公有公共設施因設置或管理有欠缺，致人民生命、身體
      或財產受損害者，國家應負損害賠償責任，國家賠償法第
      3條第1項定有明文。本件台北縣高灘地管理處對於系爭道
      路之公有公共設施管理有欠缺，致丙○○之身體受有損害
      ，既如上述，則上訴人依上開規定請求被上訴人賠償所受
      損害，自屬有據。茲就丙○○請求台北縣高灘地管理處賠
      償損害之項目及金額，分別審究如下：
    １、醫療費用部分：
      (1)丙○○主張其自93年1月22日系爭事故發生後至94年1月
        20日止支出醫療費28,024元、自94年1月26日起至94年7
        月4日止支出醫療費4,940元、自94年7月14日起至95年2
        月14日止支出醫療費用6,793元，並購買膝架而支出費
        用6,000元，共計支出自費部分之費用為45,757元，已
        據提出與所述相符之醫療費用單據1份（見原審卷(二)頁
        177-193頁）、統一發票影本1紙（見原審卷(一)頁23）為
        證，並有馬偕紀念醫院以94年2月4日馬院醫骨字第9404
        87號函檢附之醫療費用明細表26紙在卷（見原審卷(一)頁
        64-97）可稽，且依上開單據費用明細之就診項目與丙
        ○○受傷位置互核以觀，堪認該等費用均係因系爭事故
        所支出，確屬必要之醫療費用，丙○○此部分之請求應
        予准許。
      (2)按診斷書費用，如係被害人為證明損害發生及其範圍所
        必要之費用，應納為損害之一部分，均得請求加害人賠
        償。是以，最高法院91年5月7日91年度第三次民事庭會
        議決議該院66年6月11日66年度第5次民庭庭推總會議決
        議（即診斷證明書費用不得求償之決議）不再供參考。
        準此，前開費用中雖有部分為診斷書之費用，惟此既係
        丙○○為證明本件損害之發生及範圍而支出之費用，自
        應納為損害之一部分。台北縣高灘地管理處於原審抗辯
        診斷書費用非屬醫療行為所必需，應予剔除云云，委無
        可採。
    ２、工作損失部分：
      (1)丙○○自93年1月22日受傷後，定期門診追蹤至94年1月
        26日，此次傷勢已大致康復，包括三處骨折皆呈癒合，
        傷口良好，及左膝關節活動度約5至85度，若拔除左髕
        骨骨釘，將使活動度有相當程度增加，就丙○○傷病狀
        況及術後疾病進程，左腿功能應可恢復至原來三分之二
        以上功能，至於能否駕駛大客車應由其他專業判斷機構
        或人士為之，丙○○自受傷後宜保養及復健約1年之期
        ，有馬偕紀念醫院94年2月4日馬院字第940487號函在卷
        可稽（見原審卷(一)頁69）。
      (2)又馬偕紀念醫院於94年5月14日函覆台北縣政府之函文
        中，則表示「原告丙○○左大腿骨、左髕骨、左脛骨骨
        折之傷勢，現已呈癒合現象，故於骨釘拔除前，應無明
        顯影響其擔任職業駕駛工作（但無法詳知其開車習性，
        故沒有百分之百把握沒有影響）。丙○○傷勢目前是肌
        力5分、活動度5至80度左右，且無明顯神經血管損傷，
        但骰骨及髕骨皆是粉碎性骨折併關節面受損，預期未來
        會產生創傷性關節炎，因此，應會造肢體運動障礙，但
        有多大影響則無法量化，如能多復健，會有一定程度助
        益」等意見，亦有台北縣高灘地管理處提出之前開函文
        在卷可稽（見原審卷(二)頁196）。
      (3)另台大醫院經原審囑託鑑定後，以95年1月18日校附醫
        秘字第0950001123號函表示；「……(二)詹先生自93年1
        月22日至他院急診接受骨折傷害治療起至其左髕骨骨釘
        拔除前，能否擔任原從事之統聯客運公司大客車駕駛工
        作，依據其於94年3月3日至本院復健部門就診紀錄及當
        時Ｘ光檢查顯示其因骨癒合不完全，故在此之前無法從
        事大客車駕駛工作；而目前其左側膝蓋關節攣縮，活動
        度有障礙，可能影響其開手排車操作腳之靈活度，考量
        大客車駕駛肩負乘客之生命安全，即使詹先生可以勉強
        勝任，仍應審慎考慮。」（見原審卷(二)131）。
      (4)綜此以觀，堪認丙○○所受骨折傷害於94年3月3日至醫
        院復健就診時骨折傷勢癒合不完全，至94年5月14日時
        骨折傷害已呈癒合現象，惟左腿肌力5分、活動度5至80
        度左右，活動功能尚未恢復仍須復健，迄至台大醫院95
        年1月18日回函時其左側膝蓋關節攣縮，活動度有障礙
        ，仍可能影響其開手排車操作腳之靈活度。而丙○○於
        系爭事故發生當時任職於統聯公司從事司機駕駛工作，
        為兩造所不爭執，且統聯公司自93年1月22日迄今供載
        客所使用之大客車均為手排車，無自排車，亦有統聯公
        司96年12月10日 (96)統法字第0779號函附卷可憑（見
        本院卷頁45）。則手排車須常以左腳踩、放離合器以控
        制車輛變速及行進，丙○○因左側膝蓋關節攣縮致活動
        度有障礙，勢將影響駕駛手排大客車操作腳踏板之靈活
        度，勉強為之將生危及乘客安全之虞。是丙○○主張其
        自受傷後至95年5月19日骨釘拔除前無法從事原擔任之
        大客車駕駛工作，尚非無據。
      (5)至丙○○因系爭事故，就93年1月22日起至95年1月21日
        止之工資部分，另行起訴向其雇主即統聯公司請求職業
        災害工資補償，除丙○○自行捨棄93年4月至94年3月及
        94年6月之工資補償請求權外，其餘236,084元業獲判決
        給付確定，固有本院95年度勞上易字第39號判決可憑。
        惟丙○○因系爭事故受傷後，自93年1月22日至93年3月
        31日申請病假，自93年4月1日起辦理留職停薪迄未復職
        ，亦未支領統聯公司薪津，為兩造所不爭執，且有統聯
        公司96 年12月10日 (96)統法字第0779號函附卷可稽（
        見本院卷頁45）。而丙○○因職業災害所受工資補償，
        係勞動基準法第59條第2款雇主對其勞工之職業災害補
        償，與其被侵害所應得之侵權行為損害賠償兩者之業務
        與性質迴然不同，縱有職災補償，肇事者不得請求扣除
        （最高法院86年台上字第1905號判決要旨參照）。是台
        北縣高灘地管理處以丙○○受領上開職災工資補償為由
        ，抗辯丙○○並無工作損失云云，尚不足採。
      (6)從而，丙○○主張自93年1月22日至95年5月19日共2年
        又118日無法從事原擔任之大客車駕駛工作，以其92年
        度薪資617,925元計算，共計受有1,435,618元之工作損
        失，核為可採。則扣除原審已准許之金額（即自93年1
        月22日至94年5月13日止）807,535元，丙○○主張台北
        縣高灘地管理處應再給付628,083元，即屬有理。
    ３、減少勞動能力損害部分：
      (1)丙○○主張其因系爭事故造成永久無法復原而部分成殘
        之重大傷害乙節，已據台大醫院鑑定屬實，並表示「依
        丙○○目前左側膝關節之活動度及Ｘ光檢查結果，極可
        能造成永久性之膝關節攣縮，其病況依據勞工保險殘廢
        給付標準，應符合『一下肢三大關節中，有一大關節遺
        存顯著運動障害』及殘廢等及第11級」等語，有台大醫
        院上開95年1月18日函附卷可憑（見原審卷(二)頁131）。
        再參以台北縣高灘地管理處所提馬偕醫院94年5月14日
        函文中亦表示丙○○所受「骰骨及髕骨皆是粉碎性骨折
        併關節面受損，預期未來會產生創傷性關節炎，因此，
        應會造肢體運動障礙」，核與台大醫院之鑑定意見亦屬
        相符，由此堪認丙○○上開之主張為真實。
      (2)又丙○○向統聯公司請求工資補償，與本件減少勞動能
        力之損害賠償有別，並非重覆請求，理由同上所述。至
        於丙○○受傷成殘之程度，台大醫院及馬偕醫院係依其
        專業判斷所為之報告，應可作為依據。台北縣高灘地管
        理處並無法提出其他更具體之證據反證丙○○未成殘，
        或其殘廢等級未達上述之等級，則其抗辯：丙○○已向
        統聯公司請求工資補償，不得再重複於本件請求減少勞
        動能力之損害，且台大醫院之鑑定報告無從據以認定丙
        ○○確有減少勞動能力云云，尚不足採。而丙○○於93
        年4月1日起因受傷而辦理留職停薪，已難遽認其主觀上
        不願提供勞務，台北縣高灘地管理處以丙○○主觀上無
        提供勞務給付之意願，不得請求減少勞動能力之損害云
        云，亦不足採。
      (3)丙○○因本件受傷致膝關節攣縮成殘，參照勞工保險殘
        廢給付標準表，其殘廢等及為第11級，喪失勞動能力程
        度為38.45％。而丙○○為46年10月11日生，依勞動基
        準法第53、54條之規定退休年齡為60歲，則自丙○○主
        張之95年5月20日算至其年滿60歲退休時止（106年10月
        11日），尚有11年4月餘，惟其僅主張以11年計算，是
        依丙○○92年度年薪617,925元及按所喪失勞動能力程
        度38.45％計算11年間之損害，並依霍夫曼計算法扣除
        中間利息後，丙○○得一次請求台北縣高灘地管理處賠
        償其勞動能力減損之金額應為2,125, 250元【計算方式
        ：617,925×38.45％×8.0000000＝2,125,250，元以下
        4捨5入】。丙○○僅請求2,125,249元，自應准許。
    ４、精神慰撫金部分；
      (1)按不法侵害他人之身體、健康、名譽、自由、信用、隱
        私、貞操，或不法侵害其他人格法益而情節重大者，被
        害人雖非財產上之損害，亦得請求賠償相當之金額，民
        法第195條第1項定有明文。所謂相當之金額，應斟酌實
        際加害情形與被害者所受影響程度，及雙方之身分、地
        位、經濟狀況等關係而決定之。
      (2)本件丙○○因台北縣高灘地管理處管理公有公共設施有
        缺失，致受有左股骨遠端開放性骨折、左膝髕骰開放性
        骨折、左脛骨近端骨折及頭部外傷等傷害，其左膝關節
        復因此攣縮而存有肢體運動障礙，已如上述，其正值壯
        年受此身體及健康之侵害造成生活不便，肉體、精神自
        受有痛苦，本院審酌丙○○上開受傷程度、本件受傷發
        生之原因、及台北縣高灘地管理處為國家機關、丙○○
        係光武工專肄業，從事大客車駕駛工作，年薪617,925
        元等一切情狀，認原法院判命台北縣高灘地管理處給付
        丙○○精神慰撫金30萬元，核屬合理。丙○○上訴請求
        再給付80萬元，難謂有據，不應准許。
    ５、基上所述，丙○○因系爭事故所受之損害為3,906,624
        元。（計算式；45,757＋1,435,618＋2,125,249＋300,
        000＝3,906,624）
  (三)關於丙○○就系爭事故之發生是否有過失之爭點：
    １、按汽車（含機車）行駛時，駕駛人應注意車前狀況及兩
        車併行之間隔，並隨時採取必要之安全措施；除準備停
        車或臨時停車外，不得駛出路面邊緣，道路交通安全規
        則第94條第3項、第97條第4款分別定有明文。又挖掘道
        路，應事先申請主管機關許可並知會當地警察機關；工
        程進行中，並應樹立警告標誌，夜間並安裝警告燈；工
        程完竣後，應立即撤除並將障礙物清除，道路交通安全
        規則第143條亦有明文。系爭事故之發生原因，台北縣
        警察局蘆洲分局道路交通事故證明書記載「……詹員行
        駛至事故地點時，因未注意車前路況，不慎自行摔入路
        邊施工地（施工處未設警告標示及完善柵欄等設施）導
        致受傷，……」等語（見原審卷(一)頁8）明確。而台北
        縣高灘地管理處於系爭道路邊施作道路護欄工程所挖掘
        之護欄柱洞位置，係在路面邊緣外沿靠人行道之路燈間
        地面，此有丙○○提出之現場照片可稽（見原審卷(一)頁
        6-7）。互核以觀，堪認台北縣高灘地管理處於系爭道
        路施工挖掘護欄柱洞未依規定樹立警告標誌並於夜間安
        裝警告燈，而丙○○騎乘機車行駛於路面邊緣外且未注
        意車前狀況致掉落該坑洞中受傷，均係造成系爭事故之
        原因。是丙○○就系爭事故之發生自屬與有過失。
    ２、按損害之發生或擴大，被害人與有過失者，法院對於酌
        減賠償金額至何程度，應斟酌雙方原因力之強弱與過失
        之輕重以定之（最高法院88年度台上字第2867號判決要
        旨參照）。亦即應針對損害發生之具體情形，分析其原
        因力及過失之強弱輕重予以決定。本件兩造對於車禍之
        發生，均有過失，已如上述，茲審酌本件車禍之發生原
        因，乃丙○○騎乘機車行駛於路面邊緣外且未注意車前
        狀況，因此掉落台北縣高灘地管理處未設立警告標誌而
        管理有欠缺之坑洞。又丙○○係違反道路交通安全規則
        第94條第3項有關應注意車前狀況之注意規定，及同法
        第97條第4款有關不得駛出路面邊緣之禁止規定，而台
        北縣高灘地管理處管理公有公共設施有欠缺且違反道路
        交通安全規則第143條有關應設置警告標示之注意規定
        ，相互衡之，堪認丙○○有違反注意規定之消極不作為
        及違反禁止規定之積極作為，而台北縣高灘地管理處則
        管理公有公共設施有欠缺且有違反注意規定之消極不作
        為，兩者過失程度相當。綜觀上述兩造就造成系爭事故
        原因力之強弱與過失程度之輕重，應認各應負50%過失
        責任。原審雖謂兩造對於損害之發生均有過失，但對於
        雙方原因力之強弱與過失程度之輕重，未予以具體審認
        ，逕認丙○○應負20%過失責任，台北縣高灘地管理處
        應負80% 過失責任，尚有未合。而丙○○因系爭事故所
        受之損害為3,906,624，已如上述。從而依過失相抵之
        法則，丙○○得請求台北縣高灘地管理處賠償損害之金
        額為1,953,312元（計算式：3,906,624×50%＝1,953,
        312）。
五、綜上所述，丙○○依國家賠償法第3條第1項規定，請求台北
    縣高灘地管理處給付1,953,312元及自94年1月6日起至清償
    日止之法定遲延利息，為有理由，應予准許。逾此範圍之請
    求，為無理由，應予駁回；其假執行之聲請，因訴之駁回而
    失所依附，應併予駁回。原審就超過上開應准許部分，為丙
    ○○勝訴之判決並為假執行之宣告，尚有未洽，台北縣高灘
    地管理處上訴意旨就此部分指摘原判決不當，求予廢棄改判
    ，為有理由。爰由本院就此部分予以廢棄改判如主文第二項
    所示。至於原審就上開應准許部分，為台北縣高灘地管理處
    敗訴之判決並依聲請為假執行及免假執行之宣告，及原審駁
    回丙○○請求給付2,083,791元本息及假執行部分，經核均
    無不合。台北縣高灘地管理處及丙○○上訴意旨分別指摘原
    判決不當，求予廢棄改判，均無理由，應予駁回。
六、本件事證已明，兩造其餘攻擊防禦方法及所提之證據，核與
    本件判決結果不生影響，毋庸再予一一論述，附此敘明。
丙、據上論結，本件丙○○之上訴為無理由，台北縣高灘地管理
    處之上訴，為一部有理由，一部無理由，依民事訴訟法第
    450條、第449條第1項、第78條、第79條，判決如主文。
中    華    民    國    97    年    4    月    2    日
                    民事第十四庭
                        審判長法  官 張  蘭
                              法  官 黃麟倫
                              法  官 鄭純惠
正本係照原本作成。
如不服本判決，應於收受送達後20日內向本院提出上訴書狀，其
未表明上訴理由者，應於提出上訴後20日內向本院補提理由書狀
（均須按他造當事人之人數附繕本）上訴時應提出委任律師或具
有律師資格之人之委任狀；委任有律師資格者，另應附具律師資
格證書及釋明委任人與受任人有民事訴訟法第466條之1第1項但
書或第2項（詳附註）所定關係之釋明文書影本。
中    華    民    國    97    年    4    月    3    日
                              書記官 劉麗芬
附註：
民事訴訟法第466條之1（第1項、第2項）：
對於第二審判決上訴，上訴人應委任律師為訴訟代理人。但上訴
人或其他法定代理人具有律師資格者，不在此限。
上訴人之配偶、三親等內之血親、二親等內之姻親，或上訴人為
法人、中央或地方機關時，其所屬專任人員具有律師資格並經法
院認為適當者，亦得為第三審訴訟代理人。


司法院資訊處製作；財團法人民間司法改革基金會備份。
